【裁判字號】    89,判,2660
【裁判日期】    890831
【裁判案由】    巷道爭議
【裁判全文】
最  高  行  政  法  院  判  決                  八十九年度判字第二六六○號
    原      告  甲○○
                乙○○
    共同訴訟代理人
                林合民  律師
    被      告  嘉義縣政府
    代  表  人  李雅景
右當事人間因巷道爭議事件，原告不服內政部中華民國八十八年六月二十二日台（八
八）內訴字第八八○三八七六號再訴願決定，提起行政訴訟。本院判決如左︰
    主  文
原告之訴駁回。
訴訟費用由原告負擔。
    事  實
緣原告所有坐落嘉義縣民雄鄉○○段四九四、四九六地號土地，面臨民雄鄉○號道路
及九號道路，以該道路口交叉截角長度五公尺分割，致八十三年三月間誤編為住宅區
土地，因該道路口面臨二十及十五公尺道路，依臺灣省建築管理辦法第三十五條規定
，其交叉截角長度應為六公尺，被告所屬民雄鄉公所依上開管理辦法第三十五條規定
，重新申請地政機關辦理地籍分割後，於八十六年六月十二日以嘉民都建證字第三八
九號都市計畫使用證明書發給證明為都市○○道路用地（被告機關嘉義縣政府以八十
六年六月五日府建都字第六二三一七號函稱，上開土地屬民雄都市鄉計畫）
，原告以其所有土地係畸零土地，乃向被告申請廢止現有巷道並發予廢道證明，擬申
請合併使用相鄰同段四九八、五○○地號二筆公有土地。經被告以八十七年七月九日
府建都第八三三二四號函復原告略以：台端所有中樂段四九四、四九六地號土地，為
都市○○道路用地，台端申請廢道一節，自無法照准。至該計畫道路用地將由民雄鄉
公所另籌列經費依法補辦徵收，而否准其申請。原告不服，提起訴願、再訴願均遭駁
回，遂提起行政訴訟。茲摘兩造訴辯意旨於次：
原告起訴意旨略謂：(一)緣原告所有坐落嘉義縣民雄鄉○○段四九四（地目建）、四九
六（地目道）地號土地現為畸零地（因土地徵收闢為九號及三號道路而造成），因鄰
地同地段四九八（國有土地，地目道）、五○○（民雄鄉公所土地，地目道），於九
號、三號道路未開闢前係供巷道使用，因九號、三號道路已開闢完成，四九六、四九
八、五○○原地目為道之土地，因為相鄰計畫道路開闢完成之環境變遷，而無繼續供
巷道使用之必要，原告乃依內政部六十七年四月四日台內營字第七七二三五八號函釋
「原供公眾通行之道路，因環境變遷，不繼續存在，或雖繼續存在而已不復為公眾通
行者，行政主體即將依法律為廢止之意思表示，以消滅其他公物關係」之意旨，向被
告申請廢止相鄰四九六、四九八、五○○地號土地現有巷道並發予廢道證明，以便申
請與原告之四九四號等畸零地合併使用。(二)惟被告竟先以「三筆土地原有巷道現況仍
為道路，且地下埋設有電信、自來水、雨水下水道等公共設施，所請申請廢道應予緩
議。」而拒絕原告之申請，經原告提起行政救濟，內政部八十五年四月十七日台（八
五）內訴字第八五○一一九四號再訴願決定以「查民雄九路道路已開闢完成已供通行
，系爭巷道是否仍須供公眾通行﹖及鄰地所有人是否捨棄系爭巷道外即無法通行﹖均
須加以說明，並依有關規定處理，被告未予究明事實及法令前．．．否准其廢道之申
請．．．即有未合．．．」為由，撤銷原處分，命另為適當處分。(三)不料被告仍一意
否准原告之廢道申請，竟未依內政部之指示，而另假借理由謂「．．．公共（告）期
間接獲民雄鄉公所及居民以交通考量提出異議意見，經本府考量結果，該筆土地仍以
維持原來道路使用較為妥適，因此不予廢止」經原告提起訴願，臺灣省政府以八十五
年十一月十九日八五府訴三字第一七一四七八號訴願決定，以原處分機關並未就前開
內政部再訴願決定意旨所提示之「九號道路已供通行，系爭道路是否仍須供公眾通行
及鄰地所有人是否捨棄系爭巷道外即無法通行」二者，就具體之現況事實加以判斷裁
量之．．．究其內容顯未依據內政部再訴願決定意旨辦理，是原處分應予撤銷，由原
處分機關另為處分，以資妥適。(四)惟原處分竟拖延不為適法處分，原告乃以原處分機
關應作為而不作為之處分為違法不當提起訴願，亦經臺灣省政府八十七年六月十日八
七府訴一字第一四五二四四號訴願決定「原處分機關應作為而不作為之處分撤銷，由
原處分機關速另為處分」。(五)惟原處分機關千方百計阻止原告之廢道申請，竟不惜扭
曲法令，而於八十七年七月九日八七府都字第八三三二四號函中，以「原分割為路口
交叉截角長度係以五公尺分割，依臺灣省建築管理規則第三十五條規定應為六公尺，
經更正後，原告所有中樂段四九四、四九六地號土地係屬都市○○道路用地，則台端
申請廢道一節，自無法照准」，經原告提起訴願、再訴願，均經駁回，為此提出本件
行政訴訟。並以原處分違法之理由：(一)本件原告係依法令以系爭四九六、四九八、五
○○三筆土地已因三號、九號道路闢建完成，已無續供巷道使用之必要而申請廢止巷
道並發予證明，原處分機關自應就依內政部第一次再訴願決定意旨（八十五年四月十
七日台八五內訴字第八五○一一九四號），實際考量系爭三筆土地客觀上是否仍有繼
續供巷道使用之必要﹖鄰近居民是否捨棄原系爭巷道外，即無法通行﹖此與申請人（
即原告）之四九四號畸零地土地當初分割路口之截角長度是否不足並無直接關連，縱
原告之四九四號土地分割為路口之交叉截角長度不足，如果系爭四九六、四九八、五
○○土地客觀上已無續供巷道使用之必要，原處分機關仍應為廢道之處分，因此原處
分單純以原告之四九四、四九六地號土地原分割路口之交叉截角長度不足而更正為都
市○○道路用地，未考慮系爭四九六、四九八、五○○地號土地客觀上是否須續供巷
道使用，而直接否准原告之申請廢道，誠屬違法，亦難令人心服。(二)又原處分所引用
據以變更都市計畫之臺灣省建築管理規則第三十五條，亦不足據為變更之依據，查臺
灣省建築管理規則第三十五條係規定縣市主管機關對於申請面臨廣場或沿道路交叉口
建築持，應退讓之標準，如無申請建築，則無退讓可言。本件原告所有中樂段四九四
、四九六地號土地，目前並無申請沿道路交叉口建築之情形，並無依臺灣省建築管理
規則第三十五條退讓之必要，亦即無臺灣省建築管理規則第三十五條規定之適用，因
此原處分機關逕依建築退讓標準之規定而變更都市計畫，其處分顯為違法。(三)按都市
計畫經發布實施後，不得任意變更，如須變更應依法定程序為之，都市計畫法第二十
六、二十七及二十八條定有明文。又按都市計畫圖為執行計畫之依據，道路交叉口之
截角其為直或圓弧與退讓標準，都市計畫圖已為明示者，應從其規定，非依法定程序
不得任意變更，亦經內政部六十九年六月十六日台內營字第一八七三四號函釋可稽。
查民雄鄉都市計畫對於系爭土地附近道路口交叉截角長度皆明定為五公尺，且於七十
九年五月間對於民雄鄉都市計畫第一期公共設施保留第二次通盤檢討時，亦無修正系
爭道路口交叉截角六公尺。顯見系爭土地附近之道路依都市○○○道路之交叉截角長
度已明定為五公尺甚明。則依上揭內政部之函釋道路交叉口之截角其為直角或圓弧與
退讓標準，即應依都市計畫之明示為之，非依法定程序不得任意變更之。惟原處分機
關並未依法定程序變更都市計畫，而且三號、九號道路亦已依原都市○○○○○道路
，亦未將原告所有四九四、四九六號土地納入道路範圍內，原處分機關為了否准原告
之廢道申請，竟未依法定程序而不惜援引無關之建築管理規則法令變更都市○○○道
路範圍，原處分不但違反都市計畫法令，且出爾反爾、朝令夕改，亦影響人民對行政
行為之信賴，違反行政程序法第八條所定「行政行為，應以誠實信用之方法為之，並
應保護人民正當合理之信賴」之信賴保護原則。綜上所述，本件原處分、訴願及再訴
願決定均為違法，請求將原處分、訴願決定、再訴願決定均撤銷，由原處分機關另為
適法之處分等語。
被告答辯意旨略謂：一、本案原告緣為其所有坐落於本縣民雄鄉○○段四九四及四九
六地號為都市○○道路用地，經前臺灣省政府地政處土地測量規劃總隊及本縣大林地
政事務所檢測檢討後，發現其原所分割為道路截角（三號道路與九號道路南側截角）
長度以五公尺分割，依據臺灣省建築管理規則第三十五條規定應為六公尺。故依規定
逕為修正道路截角之長度，原告不服本府處分提起訴願。二、本案本府以、７、９
八七府建都字第八三三二四號函所為之處分一節，說明如下：(一)、本案民雄鄉公所於
八十五年十月二十九日召開之都市計畫計畫委員會即發現原告之母李素慎所有之中樂
段四九四地號係屬道路用地，該所並通知李素慎該土地將於近日開會協商辦理用地變
更為道路用地並補辦徵收作業。(二)、本縣民雄鄉○○段四九四及四九六地號所轄之三
號道路與九號道路南側截角，原地籍逕為分割時以五公尺圓弧截角分割。(三)、本案經
前臺灣省政府地政處測量局於‧７‧會同有關單位檢測完竣後發現原道路截角五
公尺與臺灣省建築管理規則第三十五條規定應為六公尺不符，需重新辦理地籍分割。
(四)、依都市計畫法第二十三條規定：「．．．都市計畫發布實施後一年內豎立樁誌計
算座標，辦理地籍分割測量．．．」又都市計畫樁測定及管理辦法第三十八條規定：
「都市計畫樁豎立完竣，公告確定後送地政機關據以辦理地籍逕為分割測量。」該系
爭土地係屬公共設施用地，準此，得逕為分割測量。(五)、都市○○○○○道路截角僅
標示截角方式（標準截角或圓弧截角），並未標註截角長度，其截角則依據臺灣省建
築管理規則規定辦理。三、綜上所述，該道路截角係屬地籍分割錯誤所致，並無及
都市計畫變更事宜，故依法據以重新逕為地籍分割及補辦徵收並無不妥，原告所述均
屬無理由，請予駁回等語。
    理  由
按「現有巷道之改道或廢止，應向當地縣市主管機關申請之，縣市主管機關應將廢止
或改道之路段公告一個月，徵求異議。依前項申請改道者，除應檢附新設巷道位置圖
外；並應檢附新設巷道土地所有權人出具供公眾通行及變更地目為道之同意書，或捐
獻土地為道路使用之同意書。．．．新巷道自開闢完成供公眾通行之日起，其土地所
有權人不得為違反公眾通行之使用，原巷道土地所有權人於新巷道開闢通行並辦理變
更地目為道，或將新巷道土地完成捐獻移轉登記手續之日起，得申請廢止原巷道。」
臺灣省建築管理規則第六條定有明文。是依前開規定有權申請廢止原巷道之人，須為
原巷道之土地所有權人。查本件原告所有之嘉義縣民雄鄉○○段四九六地號土地，面
臨民雄鄉○號道路及九號道路，原開闢時以該道路口交叉截角長度五公尺分割，致八
十三年五月間誤將上開位於該截角處之四九六號土地編為住宅區土地，但事實上該道
路口交叉截角所面臨的係二十公尺及十五公尺之道路，依臺灣省建築管理辦法第三
十五條規定，該交叉截角長度，應為六公尺長方為正確，雖依該條第二項之規定係就
沿道路交叉口建築者，應依此規定退讓，然於此規定之下，在本件系爭之三號及九號
道路交叉路口，截角既須依該規定為六公尺長，則上開系爭之中樂段四九六地號土地
，自已劃入該路口之中，是原告所有之上開四九六地號土地則屬該交叉截角之範圍，
係依法應予徵收之土地，被告機關所屬民雄鄉公所乃重新將上開截角長度修正為六公
尺，申請辦理地籍分割後，於八十六年六月十二日以嘉民都建證字第三八九號都市計
畫使用證明書發給上開土地為都市○○道路用地之證明，是原告所有之上開四九六地
號土地，因本身即屬前開三號及九號道路之截角部分，自非有可依臺灣省建築管理規
則第六條規定申請廢止原巷道之情形。再者，本件前開中樂段四九八及五○○地號土
地分別登記為中華民國及嘉義縣民雄鄉所有，有上開土地登記簿謄本在可證，原告
二人並非上開二筆土地之所有權人，就此二筆土地部分，原告自亦無依上開規定申請
廢止原巷道之權利。至內政部六十七年四月四日台內營字第七七二三五八號函，縱函
釋「原供公眾通行之道路，因環境變遷，不繼續存在，或雖繼續存在而已不復為公眾
通行者，行政主體即將依法律為廢止之意思表示，以消滅其他公物關係」，然究該函
之意旨，僅在促使各主管之行政機關於有該函所示之情形時，應注意就事實上已非公
眾通行之道路，應依法律之規定，為廢止之意思表示，並非據此一函釋，即可認如依
法有得廢止巷道之事實存在，人民均有請求政府機關為該行為之權利。是人民並不得
直接據該函示，而有所請求，亦極為顯然。另本件原告與被告間因巷道爭議事件曾不
服臺灣省政府八十四年十月十七日八四府訴三字第一六三六六○號訴願決定，經原告
提起再訴願，由內政部以八十五年四月十七日台內訴字第八五○一一九四號決定書
將原決定原處分均撤銷，另由原處分機關另為適法之處理，而其理由略謂：本件原告
申請廢道之上開民雄鄉○○段四九六、四九八、五○○地號三筆土地，雖於六十一年
一月十五日都市計畫公告前已供道路使用，且巷道西側之同段五○三地號鄰地所有權
人張文於八十一年八月六日申請指定建築線在案，惟卷查民雄鄉○號道路已開闢完
成已供通行，系爭巷道雖繼續存在，但因上開九號道路已供通行，系爭巷道是否仍須
供公眾通行﹖及鄰地所有權人是否捨系爭巷道外即無法通行﹖均須加以究明，並依有
關規定處理，認原處分機關（本件被告）未予究明事實及法令前，即逕以八十四年五
月十八日府建都字第○五五四一五號函及八十四年七月十九日府建都字第○七五四五
一號函否准其廢道之申請，認有未合等語。此一再訴願決定後，被告仍以八十五年七
月二十七日府建都字第○一八七二三○號函否准原告之請求，原告對被告所為之此一
處分，提起訴願，雖經前臺灣省政府以八十五年十一月十九日八五府訴三字第一七一
四七八號訴願決定書，將原處分撤銷，由原處分機關另為處分，其理由略謂：內政部
以八十五年四月十七日台（八五）內訴字第八五○一一九四號再訴願決定將原處分及
原決定皆一併撤銷，令原處分機關究明後，為適法之處理。原處分機關另為處分結果
，雖已依據台灣省建築管理規則第六條規定辦理公告徵求異議，惟僅於公告期間屆滿
徵求系爭土地所在之民雄鄉公所意見後，據以答覆訴願人（即本件原告），略以：「
．．．公告期間接獲民雄鄉公所及居民以交通考量提出異議意見，經本府考量結果，
該筆土地仍以維持原來道路使用較為妥適，因此不予廢止．．．」，並未就前開內政
部再訴願決定意旨所提示之「九號道路已供通行，系爭道路是否仍須供公眾通行及鄰
地所有人是否捨棄系爭巷道外即無法通行」二者，就具體之現況事實加以裁量之等語
，作為撤銷原處分之理由。按上級機關對於本件處分所為之決定，固有拘束下級行政
機關之效力，然查本件前開內政部及臺灣省政府之再訴願決定或訴願決定，所以撤銷
被告之處分，均係認原處分機關對於原告申請事實所為之處分，未為就具體事實為適
當之裁量，而撤銷原處分，惟本件原告所提起行政訴訟之被告處分，即被告八十七年
七月九日八七府建都字第八三三二四號處分，係以上開內政部及臺灣省政府前開決定
以後，所發生之前開三號及九號道路口交叉截角長度，已修正為六公尺，辦理地籍分
割後，被告於八十六年六月十二日以嘉民都建證字第三八九號都市計畫使用證明書發
給上開土地為都市○○道路用地之證明後，所另為之處分，是被告此處分於審酌此一
新事實後，自得為不同於前開內政部及臺灣省政府前開決定內容之處分，又上開三號
及九號道路口交叉截角之長度，若依法須達六公尺，縱本件民雄鄉都市計畫，尚未變
更計劃予以更正，被告於此事實基礎上，為否准原告就上開系爭中樂段四九六地號土
地廢止現有巷道之處分，其裁量亦無不當。又行政法上信賴原則之適用，須有足以引
起人民信賴之國家合法行為存在為其基礎，而本件尚無前開所謂「信賴基礎」之存在
，自不生信賴保護之問題。綜上所述，本件原告請求被告機關廢止前開三筆土地之現
有巷道，尚難認為有理由。又本件原告另向被告申請發給前開中樂段四九六、四九八
、五○○等地號土地廢止現有巷道證明部分，則因廢止巷道證明，應於主管之被告機
關已依法為廢止上開三筆土地為巷道後，始有發給證明之問題，是原告向被告所為此
部分之請求，亦難認為有據。本件被告否准原告前開之請求，經原告一再訴願，遞予
維持，揆諸前開說明，核無違誤。原告起訴意旨難認為有理由，應予駁回。
據上論結，本件原告之訴為無理由，爰依行政訴訟法施行法第二條、行政訴訟法第九
十八條第三項前段，判決如主文。
中    華    民    國     八十九      年      八      月      三十一     日
              最 高 行 政 法 院 第 二 庭
                                審 判 長 法  官      陳  石  獅
                                         法  官      徐  樹  海
                                         法  官      彭  鳳  至
                                         法  官      高  啟  燦
                                         法  官      黃  合  文
右  正  本  證  明  與  原  本  無  異
                                         法院書記官  蘇  金  全
中    華    民    國     八十九      年      九      月        七       日


司法院資訊處製作；財團法人民間司法改革基金會備份。
